臺灣宜蘭地方法院刑事判決
111年度訴字第245號
公  訴  人  臺灣宜蘭地方檢察署檢察官
被      告  林文成



選任辯護人  程昱菁律師（法律扶助律師）
上列被告因強盜案件，經檢察官提起公訴（111年度偵字第4553
號），本院判決如下：
    主  文
甲○○犯攜帶兇器強盜罪，累犯，處有期徒刑柒年貳月。扣案之開
山刀壹把沒收。
    犯罪事實
一、甲○○意圖為自己不法之所有，基於強盜之犯意，於民國111
    年5月31日23時32分許，攜帶客觀上具危險性，足以危害人
    之生命、身體安全，可供兇器使用之開山刀1把，前往宜蘭
    縣○○鄉○○路00號「統一超商瑞發門市」（下稱本案超商），
    一走進店內即大喊搶劫，並至櫃檯前持開山刀砍在櫃臺上，
    之後走進收銀區櫃檯後方，向店員乙○○、丁○○稱把收銀機打
    開，錢拿出來，見店員沒有動作，即手持開山刀作勢要砍向
    店員乙○○、丁○○，以此脅迫方式，至使乙○○、丁○○不能抗拒
    ，而將收銀機內之現金新臺幣（下同）3,000元（500元面額
    紙鈔3張、100元面額紙鈔15張）取出交予甲○○，之後要求店
    員打電話報警，隨即步行離開。嗣經員警獲報後，於同日23
    時35分許，在宜蘭縣○○鄉○○路0號前將甲○○逮捕，並起獲全
    數贓款（嗣經店長丙○○領回），且扣得甲○○所有供強盜所用
    之開山刀1 把，而查悉上情。
二、案經店長丙○○、店員丁○○訴由宜蘭縣政府警察局礁溪分局報
    告臺灣宜蘭地方檢察署檢察官偵查起訴。
    理  由
壹、證據能力：
　　按被告以外之人於審判外之陳述，雖不符刑事訴訟法第159
    條之1至第159條之4之規定，而經當事人於審判程序同意作
    為證據，法院審酌該言詞陳述或書面陳述作成時之情況，認
    為適當者，亦得為證據，刑事訴訟法第159條之5 第1項定有
    明文。本判決下列所引用被告以外之人於審判外之陳述，經
    檢察官、被告甲○○、辯護人均表示對於證據能力無意見（見
    本院卷第98頁、第122頁、第125頁)，復經本院審酌前開陳
    述作成時之情況，並無違法不當情事，因認具證據能力。又
    本案認定事實之其餘非供述證據，並無證據證明係公務員違
    背法定程序所取得，依同法第158條之4反面解釋，亦均有證
    據能力，核先敘明。
貳、實體方面：
一、認定犯罪事實所憑之證據及理由：
  ㈠上開犯罪事實，業據被告甲○○於警詢、偵查、本院訊問、準
    備程序及審理中均坦承不諱（見偵卷第8-11頁、第65頁、本
    院聲羈卷第24頁、本院卷第34-35頁、第96頁、第130頁、第
    136頁），核與證人即被害人本案超商店員乙○○、證人即告
    訴人本案超商店員丁○○於警詢、偵訊之證述、證人即告訴人
    本案超商店長丙○○於警詢中之證述相符（見偵卷第12-17頁
    、第83-84頁），並有現場監視器影像譯文、甲○○強盜案時
    序表、員警吳文瑜職務報告、宜蘭縣政府警察局礁溪分局搜
    索扣押筆錄、扣押物品目錄表、贓物認領保管單、監視器影
    像譯文、本院當庭勘驗監視器錄影光碟、扣案刀械之勘驗筆
    錄各1份、監視器翻拍照片16張、刑案現場照片11張在卷可
    稽（見偵卷第18-22頁、第39-40頁、第41-47頁、第68頁、
    第80頁、本院卷第123-124頁、第129頁），復有現金3,000
    元、開山刀1把扣案可佐，足認被告上開任意性自白確與事
    實相符，堪予採信。
  ㈡又所謂「強暴」，係謂直接或間接對於人之身體施以暴力，
    以壓制被害人之抗拒之狀態而言；「脅迫」則係指行為人以
    威嚇加之於被害人，使其精神上萌生恐懼之心理，以達到至
    使不能抗拒之程度（最高法院95年度台上字第4801號、98年
    度台上字第2391號判決意旨參照）。而強盜罪所施用之強暴
    、脅迫手段，祗須足以壓抑被害人之抗拒，使其喪失意思自
    由為已足，縱令被害人無實際抗拒行為，仍於強盜罪之成立
    ，不生影響（最高法院91年度台上字第7381號判決意旨參照
    ）。至於是否不能抗拒，又應以通常人之心理狀態為準；如
    行為人所實施之不法手段足以抑制通常人之抗拒，使之喪失
    自由意思，即與之意義相當（最高法院96年台上字第4409號
    判決意旨參照）。經查：被告所持用犯強盜罪之開山刀業經
    扣案，經本院當庭勘驗結果：扣案刀械總長49.5公分、刀柄
    為木頭材質長13.5公分、寬3公分、厚度約2公分，刀刃長35
    .5公分、連接刀柄部分寬4.5公分、愈往刀刃前端寬度愈寬
    ，至末端寬度為6.5公分，刀刃為不銹鋼材質單面刃，刀刃
    鋒利，接近刀柄端寫有「开山刀」並有牛頭圖樣，刀刃厚度
    約0.3公分，刀刃部分均無生鏽等情，有本院勘驗筆錄1份在
    卷可稽（見本院卷第129頁）。被告持上述質地堅硬，刀鋒
    銳利之開山刀敲砍在櫃檯上，更進入超商結帳櫃檯內，高舉
    開山刀作勢砍向證人乙○○、丁○○，當時在櫃檯內之證人乙○○
    、丁○○因畏懼倘未依指示將現金交付被告，將遭被告砍殺而
    危及生命，故無從反抗而將櫃檯收銀機內之3,000元取交被
    告一節證述明確。是以，被告攜帶兇器脅迫強取財物之手段
    ，在客觀上已達於使一般人處於不能抗拒之程度，而合於刑
    法強盜罪之要件。
  ㈢被告雖曾辯稱：伊不是想要去搶劫或強盜，伊不是要錢，是
    想要用這個手段，進去監獄關云云；被告辯護人則為被告辯
    護稱：被告當時無正當工作以及經濟困頓，行搶後即要求店
    員報警，被告應該是為了要詐欺法院入監服刑，以圖溫飽，
    故被告本案並無不法所有意圖云云。惟查：
　1.被告於警詢時供稱：伊行搶超商就是單純沒錢而已，現金也
    只是要拿來生活所需之花費等語（見偵卷第11頁）；再於偵
    查中供稱：伊持刀強盜的目的，是為了拿錢，因為伊沒有工
    作也沒有生活費，肚子餓就回家拿東西吃。伊不可能為了想
    要吃牢飯，才故意去強盜等語（見偵卷第65頁背面）。足見
    被告係因沒有生活費，所以才想要至超商強盜現金花用，已
    供承其具有不法所有之意圖甚明。
  2.證人丁○○於警詢中證稱：伊於111年5月31日23時32分和另一
    名店員乙○○在本案超商上班時，看到一名男子進入店内，隨
    後就舉起西瓜刀揮舞並講兩次搶劫，之後又對著伊等所在的
    櫃檯揮砍西瓜刀，進入到櫃檯内揮砍，伊等有用購物籃擋住
    ，對方於過程中一直把刀指向伊等，並說給伊等10秒把錢拿
    出來，之後由乙○○從店内收銀機取出3千元交給對方後，對
    方又說還有沒有錢？伊等就告訴對方說只有這些錢，其他老
    闆拿走了，之後對方就叫伊等報警，隨後對方看到伊等報警
    就帶著西瓜刀跟3千元離開店内，沿著德陽路往礁溪路方向
    離去等語（見偵卷第14頁背面）。證人乙○○於偵查中證稱：
    伊就把收銀機内的紙鈔500元跟100元的交付給被告，後來算
    了一下應該有3千元。伊交給被告後，被告認為還有大鈔，
    所以被告叫伊把收銀機掀開來看底下有無壓大鈔，伊就把收
    銀機打開來給被告看，並跟被告說明剛交完班，大鈔收金庫
    了等語（見偵卷第83頁背面）。
  3.本院當庭勘驗錄影光碟結果略以：（男店員即證人乙○○、女
    店員即證人丁○○）
　　時  間：23：32：46
        被告以所持刀械朝結帳櫃檯用力敲打，並大聲說「錢拿
        出來（台語）」（櫃檯內女店員發出驚呼之聲），隨後
        走入結帳櫃檯內。
    男店員：「喔歹勢歹勢（台語）。」
    女店員：「歹勢歹勢（台語）。」
        被告往後高舉左手所持刀械作勢砍向男店員，並向前往
        男店員方向衝，男店員驚呼往後退並手持購物籃阻擋，
        女店員則在驚呼「啊」後，縮身躲於男店員後方，被告
        以右手指向收銀機並說「錢拿出來喔（台語）。」
    男店員：「好，等我一下齁，我先..（台語）」。
    被  告：「我給你10秒鐘（台語）。」
    男店員：「好（台語）。」
        男店員打開收銀機並放下購物籃後，雙手掀起收銀機第
        一層抽屜再放下，拿取收銀機內置於第一層紅色鈔票數
        張交給被告，被告以右手接過鈔票後，又伸直右手指向
        收銀機抽屜。
    男店員：「零錢也要嗎？（台語）」
    被  告：「沒有，藍色的（台語）。」
        男店員將收銀機第一層抽屜拿起，可見底層並無金錢。
    男店員：「藍色的沒有內，我現在都剩...（台語）」
    女店員：「剛才老闆都收去了（台語）。」
    男店員：「嘿都收去了嘿（台語）。」
    此有本院勘驗筆錄1份在卷可參（見本院卷第124頁）。
　4.依上開證人丁○○、乙○○之證述及勘驗結果可知，證人乙○○將
    收銀機內之5百元及1百元面額紙鈔取出共3千元，全部交給
    被告後，被告竟不滿足，再向證人乙○○要求交出「藍色的」
    千元面額紙鈔，直到證人乙○○翻開收銀機抽屜底層，被告確
    認收銀機內並無千元面額紙鈔，並經證人乙○○、丁○○告知被
    告千元面額紙鈔已被老闆收去後，方才罷手。倘被告單純要
    吃牢飯而無強取金錢之犯意，何以被告強盜取得金錢既遂後
    竟嫌錢不夠，欲再多強取千元面額紙鈔？況被告於警詢及偵
    查中均供稱其係因缺生活費而前往超商搶劫等語（見偵卷第
    11頁、第65頁背面），足徵被告前往超商之目的係為強取收
    銀機內之現金供己生活支用，其自始具有為自己不法所有之
    意圖，甚為明確。被告前開辯解，顯均係臨訟杜撰卸責之詞
    ，殊無足採。
  5.至被告要求證人乙○○報警之理由，此經被告於警詢中供稱：
    因為伊想說持刀進入超商會有人報警，所以想說叫店員再報
    警一次也沒差，伊沒有任何目的，單純就是耍嘴皮子等語明
    確（見偵卷第10頁背面）。再者，被告雖於離開前叫證人乙○○報警，然被告並未留在現場，被告強取金錢之目的已達，
    迅速攜帶現金3千元離開，被告主觀上自具有不法所有之意
    圖甚明，其所辯不影響被告行為成立攜帶兇器強盜犯行甚明
    。
  ㈣綜上所述，被告所辯均不足採信，本案事證明確，被告攜帶
    兇器強盜之犯行堪以認定，應予依法論科。
二、論罪科刑：
  ㈠核被告所為，係犯刑法第328條第1項之強盜罪，有刑法第321
    條第1項第3款攜帶兇器之情形，而犯刑法第330條第1項之攜
    帶兇器強盜罪。
  ㈡累犯之說明：
    被告於①104年間因妨害性自主案件，經本院以105年度侵訴
    字第7號判決判處有期徒刑3年4月確定；②於105年間因詐欺
    案件，經本院以105年度易字第514號判決判處有期徒刑2月
    確定；③於105年間因竊盜案件，經臺灣新北地方法院（下稱
    新北地院）以106年度易字第399號判決判處有期徒刑9月確
    定，上開①至③案件經新北地院107年聲字3187號裁定定應執
    行有期徒刑4年確定（下稱甲執行案）；④又於105年間因槍
    砲案件，經本院以106年度訴字第83號判決判處有期徒刑5月
    ，併科罰金新臺幣1萬元確定（下稱乙執行案）；上開甲、
    乙執行案經接續執行，被告於110年6月5日執行完畢出監，
    此有臺灣高等法院被告前案紀錄表在卷可按，被告於受前開
    有期徒刑之執行完畢後，5 年以內故意再犯有期徒刑以上之
    本罪，為累犯。審酌被告前已有財產犯罪之前案紀錄，卻仍
    再犯本案，顯未因之前刑罰之執行而心生警惕，其對於刑罰
    之反應力明顯薄弱，且本件亦未因累犯之加重而有罪刑不相
    當或過苛之情，本院認被告有依刑法第47條第1項規定加重
    其刑之必要，爰依法加重其刑。
　㈢按刑法第62條前段規定，對於未發覺之罪自首而受裁判者，
    得減輕其刑。所謂自首係以對於未發覺之犯罪，在有偵查犯
    罪職權之公務員知悉犯罪事實及犯人之前，向該管公務員承
    認犯罪而接受裁判而言（最高法院109年度台上字第319號判
    決意旨參照）。然所謂發覺，不以有偵查犯罪之機關或人員
    確知其人犯罪無誤為必要，僅需有確切之根據得為合理之可
    疑者，亦屬發覺（最高法院105年度台上字第2462號判決意
    旨可資參照）。查被告於本院審理時辯稱：伊搶完超商要店
    員報警，是伊想要自首，店員打完電話，伊是直接要走向警
    察局，伊被發現的地點是在警察局的旁邊云云（見本院卷第
    136頁），辯護人為被告辯稱：被告主動請超商店員報警，
    並要走往警察局自首，於員警盤查時主動坦承犯行，故被告
    應符合自首云云。然被告於警詢中自陳：伊行搶後就沿礁溪
    鄉德陽路往東逃逸，本來是要由德陽路上的小巷穿過去其他
    道路逃逸，但還來不及就被警方發現等語（見偵卷第10頁背
    面），是被告於審理時改稱伊係要前往警局自首云云，已顯
    有先後不符之情。又本案查獲被告之警員吳文瑜，前往本案
    超商現場處理時，業經店員告知嫌疑人身著灰色上衣持西瓜
    刀，行搶後徒步由德陽路往東方向逃逸，警員吳文瑜嗣後在
    宜蘭縣○○鄉○○路0號前發現特徵相符之男子（即被告）蹲於
    路旁，且身旁有一刀械，上前盤査並詢問該男子於該處做何
    事時，該名男子直接坦承甫搶劫超商，警員吳文瑜遂以準現
    行犯逮捕該該名男子等情，有警員吳文瑜之職務報告1份在
    卷可參（見偵卷第68頁）。準此，警員吳文瑜業已先掌握犯
    超商搶案嫌疑人之穿著特徵及逃逸方向，警員盤查被告時發
    現被告與嫌疑人特徵相符，並且身旁攜有開山刀1把，應認
    偵查犯罪警員對被告係本案犯罪嫌疑人已有確切根據，得為
    合理可疑，故被告前開供認強盜犯行之詞，僅為經警發覺其
    犯罪後之自白，尚不符自首之要件。綜上，被告雖曾要求店
    員報警，卻未留在現場而逕自逃離，難認有自首之行為，況
    警員在宜蘭縣○○鄉○○路0號前發現被告時，已有確切之根據
    認為被告犯罪，足徵警方發覺被告犯罪在先，被告承認犯罪
    在後，依前開說明，被告並不符合刑法第62條之自首規定，
    自不能減輕其刑，要堪認定。
  ㈣按刑法第59條之酌量減輕其刑，必於犯罪之情狀，在客觀上
    足以引起一般人之同情，認為即予宣告法定最低度刑，猶嫌
    過重者，始有其適用。換言之，刑法第59條之酌減其刑，必
    其犯罪另有特殊之原因與環境，在客觀上足以引起一般人之
    同情，認即使予以宣告法定最低度刑猶嫌過重者，始能適用
    。經查，被告為本件犯行為智識健全之成年人，其於晚間11
    時許，持刀為強盜超商犯行，被告之行為不僅對本案超商店
    員之人身安全造成威脅甚鉅，更破壞我國國家秩序及社會安
    寧非淺，是核其犯罪之手段、動機、目的及所生之危害，難
    認有何顯可憫恕之處，而本案亦查無其他特殊原因或環境，
    在客觀上足以引起一般同情，自無從依刑法第59條酌減其刑
    ，故辯護人前揭所辯，尚難憑採。
  ㈤爰審酌被告正值青年，卻不思循正當途徑賺取所需，為取得
    現金供己任意支配，竟無視他人生命、身體安危及財產法益
    ，在屬公眾場所之本案超商，恣意持開山刀脅迫店員交付現
    金，嚴重破壞社會治安，目無法紀、惡性重大，兼衡被告犯
    後坦承犯行之態度、其強盜手段並未造成被害人傷害、本案
    強盜所得業經告訴人丙○○領回，此有贓物認領保管單1份在
    卷可稽（見偵卷第22頁），及被告於本院審理中自承國中畢
    業之智識程度、無業、經濟狀況不佳、家中與父親、妹妹同
    住之生活情況等一切情狀，量處如主文所示之刑。
三、沒收：
  ㈠按供犯罪所用、犯罪預備之物或犯罪所生之物，屬於犯罪行
    為人者，得沒收之，刑法第38條第2項前段定有明文。扣案
    之開山刀1把為被告所有供上開犯罪所用之物，業據被告供
    承在卷，應依刑法第38條第2項前段之規定宣告沒收。
  ㈡至被告攜帶兇器強盜犯行之犯罪所得現金3,000 元，業經返
    還告訴人丙○○，已如前述，依刑法第38條之1 第5 項之規定
    ，爰不予宣告沒收或追徵之，併此敘明。
據上論斷，應依刑事訴訟法第299條第1項前段，刑法第321條第1
項第3款、第330條第1項、第47條第1項、第38條第2項前段，判
決如主文。
本案經檢察官韓茂山提起公訴，檢察官曾尚琳到庭執行職務。
中　　華　　民　　國　　111 　年　　9 　　月　　28　　日
                  刑事第四庭審判長法　官　林惠玲       
　　　　　　　　　　　　　　　　　法  官  游皓婷
                                  法  官  楊心希
以上正本證明與原本無異。
如不服本判決應於收受送達後二十日內向本院提出上訴書狀，並
應敘述具體理由；其未敘述上訴理由者，應於上訴期間屆滿後二
十日內向本院補提理由書(均須按他造當事人之人數附繕本)「切
勿逕送上級法院」。
                                  書記官  邱淑秋
中　　華　　民　　國　　111 　年　　9 　　月　　28　　日
附錄本案論罪科刑法條：
◎中華民國刑法第321條第1項
犯前條第1項、第2項之罪而有下列情形之一者，處6月以上5年以
下有期徒刑，得併科50萬元以下罰金：
一、侵入住宅或有人居住之建築物、船艦或隱匿其內而犯之。
二、毀越門窗、牆垣或其他安全設備而犯之。
三、攜帶兇器而犯之。
四、結夥三人以上而犯之。
五、乘火災、水災或其他災害之際而犯之。
六、在車站、港埠、航空站或其他供水、陸、空公眾運輸之舟、
    車、航空機內而犯之。
◎中華民國刑法第330條第1項
犯強盜罪而有第321條第1項各款情形之一者，處7年以上有期徒
刑。